【裁判字號】    85,台上,2716
【裁判日期】    851129
【裁判案由】    排除侵害
【裁判全文】
最高法院民事判決                              八十五年度台上字第二七一六號
    上  訴  人  丙○○
                甲  ○
                黃桂雙
                陳福田
                陳福義
                黃國勝
    被 上訴 人  丁  ○
                乙○○
                陳儉能
    共      同
    訴訟代理人  青含國律師
右當事人間請求排除侵害事件，上訴人對於中華民國八十五年二月二十三日台灣高等
法院台南分院第二審判決（八十四年度上字第二二五號），提起上訴，本院判決如左
：
    主  文
原判決關於駁回上訴人其餘上訴及該訴訟費用部分廢棄，發回台灣高等法院台南分院
。
    理  由
本件被上訴人乙○○、丁○、陳儉能主張：坐落雲林縣東勢鄉○○段第八六一號土地
（下稱系爭土地）為伊與訴外人陳志豐共有。上訴人丙○○、甲○、黃桂雙、陳福田
、陳福義、黃國勝於系爭土地如原判決附圖（下稱附圖）所示Ａ、Ｃ、Ｄ、Ｅ、Ｆ及
Ｂ、Ｇ部分建築房屋及種植作物，為此依民法第七百六十七條及第八百二十一條規定
，請求上訴人拆除房屋並除去作物後，將土地返還於伊及陳志豐。如認兩造間曾有基
地使用借貸關係，則伊與陳志豐依民法第四百七十二條第一款規定終止契約，併依借
用物返還請求權主張之等情。求為命上訴人將系爭土地，如附圖所示Ａ、Ｃ、Ｄ、Ｅ
、Ｆ部分之建物拆除，並將附圖所示Ｂ、Ｇ部分之作物除去，將土地返還於伊與共有
人陳志豐之判決（第一審就被上訴人請求上訴人甲○、黃桂雙、陳福田、陳福義、黃
國勝拆除附圖Ａ、Ｃ、Ｄ、Ｅ、Ｆ房屋部分，為被上訴人敗訴之判決，未據被上訴人
聲明不服）。
上訴人則以：系爭土地係兩造之祖先陳朝安之遺產，信託登記於對造丁○之翁公即陳
儉能、乙○○之祖父陳走所有，伊係陳走之兄陳傳之繼承人，亦為共有人。伊使用系
爭土地右半部，係基於共有權利及分管之法律關係，並經被上訴人之被繼承人陳振明
同意，由伊負擔二分之一稅賦，伊非無權占有。又附圖Ｃ、Ｄ部分之房屋，係丙○○
與陳振明合資共建而共有者，被上訴人係陳振明之繼承人，即不得請求拆除；Ａ、Ｅ
、Ｆ部分，固係丙○○嗣後增建，惟建築伊始確獲得對造同意，借貸之目的尚未完畢
，被上訴人請求拆除，亦非有理等語。資為抗辯。
原審將第一審所命上訴人丙○○將如附圖所示Ａ、Ｅ、Ｆ部分之土地上建物拆除，將
土地交還，上訴人甲○、黃桂雙、陳福田、陳福義、黃國勝自上開建物遷出，及上訴
人將如附圖所示Ｂ、Ｇ部分之土地上作物除去，將土地交還之部分予以維持，駁回上
訴人該部分之上訴，無非以：系爭土地日據時期為嘉義廳布嶼堡同安厝五八五番地
，後改為雲林縣東勢鄉○○○段第五八五號，八十三年一月十日重測再改為同鄉○○
段第八六一號，現登記為被上訴人與陳志豐共有，其上如附圖所示Ｃ、Ｄ部分為兩間
房間，Ａ、Ｅ、Ｆ部分為瓦頂平房，Ｂ、Ｇ部分種植作物，現由上訴人共同居住使用
等情，業據被上訴人提出土地登記簿謄本為證，並經第一審法院勘驗現場屬實，有勘
驗筆錄及土地複丈成果圖為憑，且為上訴人所不爭執，堪信為真實。上訴人雖以伊在
附圖所示Ａ、Ｅ、Ｆ及Ｂ、Ｇ部分建屋、種植作物，均得陳振明及丁○之同意云云，
惟為被上訴人所否認，上訴人就系爭土地係有權占有，自應負舉證責任。經查，系爭
土地自日據時期起，登記之名義人即為陳走，並非陳朝安，有日據時期之土地登記簿
謄本為證，該土地顯非陳朝安之遺產。且系爭土地縱為陳朝安所有，惟究係何人間訂
有信託契約，致使登記所有人與實際所有人不符，上訴人均無法舉證證明。況上訴人
之被繼承人陳傳（即陳走之兄），於陳朝安死亡時，已入贅女家並未居住於家中，依
台灣日據時期之繼承習慣，亦對陳朝安之遺產無繼承權。至上訴人於第一審辯稱，丙
○○興建如附圖所示Ａ、Ｅ、Ｆ房屋及上訴人在Ｂ、Ｇ部分種植作物，均獲得陳振明
同意云云，惟陳振明於六十二年一月十九日死亡，上開Ａ、Ｅ、Ｆ及Ｂ、Ｇ部分，係
在陳振明死後，才由上訴人占有使用，復為上訴人所不爭執，則所辯係經陳振明同意
乙節，委無可採。嗣上訴人改稱係經丁○同意云云，並舉證人陳煩及許德芳為證，該
二證人雖均證稱：蓋屋時沒有人阻止，且丁○有幫忙搬磚頭等語，但搬磚頭乙節為丁
○所否認；沒有人阻止與同意亦無必然關係，證人之證詞，尚不足為上訴人有利之認
定。而對一方使用其物保持沈默，也可能出於隱忍，尤其上訴人對系爭土地一直主張
有共有權，而以所有人之意思使用之情形以觀，難謂保持沈默即係同意使用或成立使
用借貸關係。是此部分，應認上訴人為無權占有。惟如附圖所示Ａ、Ｅ、Ｆ部分建物
（平房），上訴人自承係丙○○所建，為丙○○所有，其餘僅為家屬，則對上開建物
有處分權者係丙○○，而非全體上訴人。茲上訴人甲○、黃桂雙、陳福田、陳福義、
黃國勝既亦居住於上開建物內，自亦同時占有系爭土地。而所謂遷讓，係指停止占有
而言，所謂交還，係指將占有之土地交付所有人而言，前者之遷讓為後者交還之階段
行為，則請求交還占有土地者，當然含有請求遷讓之意思，是被上訴人拆屋還地之聲
明當然包括遷讓在內。故被上訴人請求上訴人甲○、黃桂雙、陳福田、陳福義、黃國
勝拆屋之請求雖無從准許，惟仍應判令彼等自如附圖所示Ａ、Ｅ、Ｆ部分之房屋遷出
。又附圖所示Ｂ、Ｇ部分之作物，上訴人既稱係共同栽種，則其自均有權除去該作物
。從而，被上訴人請求上訴人丙○○將如附圖所示Ａ、Ｅ、Ｆ部分之土地上建物拆除
，及上訴人甲○、黃桂雙、陳福田、陳福義、黃國勝應自上開建物遷出；暨上訴人應
將如附圖所示Ｂ、Ｇ部分之土地上作物除去，並均將土地交還被上訴人及陳志豐，即
屬有據，應予准許等詞。為其判斷之基礎。
經查，證人陳煩證稱：「丙○○蓋東邊廂房時，我有去幫忙，丁○也有幫忙搬磚瑰」
等語（原審卷一一三頁反面、一一四頁正面）、證人許芳德證稱：「二十幾年前，丙
○○要我幫他蓋伸手（廂房）及一間廁所，當時有一位儼仔，有時去看看，有時去幫
忙」等語（原審卷一二六頁）。該二證人之證言，攸關上訴人所辯，是否有理由，何
以僅因丁○之否認，即不足採信，原審並未說明其得此心證之理由，自欠允洽。若丁
○確有幫忙丙○○興建上開房屋之舉動，且丙○○陳稱：丁○當時係乙○○、陳儉能
之法定代理人等語（原審卷一三四頁反面），則縱認丁○之舉動並非同意，惟既有幫
忙之情事，於經過二十餘年後，被上訴人始主張丙○○上開房屋係無權占有於伊土地
上，而行使所有權請求丙○○拆屋還地，其行使權利，是否有違誠信原則，不無再事
推求之餘地。且上訴人丙○○是否應拆除附圖所示Ａ、Ｅ、Ｆ部分土地上之建物，攸
關附圖Ｂ、Ｇ部分土地上之作物，全體上訴人應否除去，即應併予發回調查審認。上
訴論旨，指摘原判決此部分違背法令，求予廢棄，非無理由（關於附圖所示Ｃ、Ｄ部
分，原審廢棄第一審所為被上訴人勝訴之判決，改判駁回被上訴人該部分之訴。被上
訴人對之提起上訴，本院另以裁定駁回）。
據上論結，本件上訴為有理由。依民事訴訟法第四百七十七條第一項、第四百七十八
條第一項，判決如主文。
中      華      民      國    八十五    年     十一     月    二十九    日
                              最高法院民事第三庭
                                  審判長法官  范  秉  閣
                                        法官  朱  錦  娟
                                        法官  朱  建  男
                                        法官  許  澍  林
                                        法官  王  錦  村
      右正本證明與原本無異
                                              書  記  官
中      華      民      國    八十五    年     十二     月     十三     日


司法院資訊處製作；財團法人民間司法改革基金會備份。
